---
title: "enderecopadrao: padronizador de endereços brasileiros"
output: rmarkdown::html_vignette
vignette: >
  %\VignetteIndexEntry{enderecopadrao: padronizador de endereços brasileiros}
  %\VignetteEngine{knitr::rmarkdown}
  %\VignetteEncoding{UTF-8}
---

```{r, include = FALSE}
knitr::opts_chunk$set(
  collapse = TRUE,
  comment = "#>"
)
```

**enderecopadrao** é um pacote de R que permite padronizar endereços brasileiros
a partir de diferentes critérios. Os métodos de padronização atualmente incluem
apenas manipulações de strings, não oferecendo suporte a correspondências
probabilísticas entre strings.

## Instalação

O pacote ainda não se encontra no CRAN. Para baixar a última versão estável, use
o código abaixo:

```r
# install.packages("remotes")
remotes::install_github("ipeaGIT/enderecopadrao@v0.1.0")
```

Para baixar a versão em desenvolvimento, use o seguinte código:

```r
remotes::install_github("ipeaGIT/enderecopadrao")
```

## Utilização

O pacote fornece funções para padronizar diferentes campos de um endereço. A
`padronizar_enderecos()` padroniza diversos campos simultaneamente, recebendo,
para isso, um dataframe e uma relação de correspondência entre as colunas desse
dataframe e os campos a serem padronizados:

```{r}
library(enderecopadrao)

enderecos <- data.frame(
  logradouro = "r ns sra da piedade",
  nroLogradouro = 20,
  complemento = "qd 20",
  cep = 25220020,
  bairro = "jd botanico",
  codmun_dom = 3304557,
  uf_dom = "rj"
)

campos <- correspondencia_campos(
  logradouro = "logradouro",
  numero = "nroLogradouro",
  complemento = "complemento",
  cep = "cep",
  bairro = "bairro",
  municipio = "codmun_dom",
  estado = "uf_dom"
)

padronizar_enderecos(enderecos, campos_do_endereco = campos)
```

Note que no exemplo acima nós também utiliza a função
`correspondencia_campos()`, que facilita o processo de especificação de
correspondência entre as colunas do dataframe e os campos do endereço a serem
padronizados. Na prática, no entanto, essa função é opcional, e poderíamos
passar um vetor de caracteres no argumento `campos_do_endereco` (a
`correspondencia_campos()` realiza alguns testes no input, garantindo que o
vetor a ser passado pra `padronizar_enderecos()` esteja corretamente formatado).

Por trás dos panos, a `padronizar_enderecos()` utiliza diversas outras funções
que padronizam campos de forma individual. Cada uma delas recebe um vetor com
valores não padronizados e retorna um vetor de mesmo tamanho com os respectivos
valores padronizados. As funções atualmente disponíveis são:

- `padronizar_estados()`
- `padronizar_municipios()`
- `padronizar_bairros()`
- `padronizar_ceps()`
- `padronizar_logradouros()`
- `padronizar_numeros()`
- `padronizar_complementos()`

A `padronizar_estados()` aceita vetores de strings e números. Caso numérico, o
vetor deve conter o [código do
IBGE](https://www.ibge.gov.br/explica/codigos-dos-municipios.php) de cada
estado. Caso seja composto de strings, o vetor pode conter a sigla do estado,
seu código ou seu nome por extenso. Nese caso, a função ainda aplica diversas
manipulações para chegar a um valor padronizado, como a conversão de caracteres
para caixa alta, remoção de acentos e caracteres não ASCII e remoção de espaços
em branco antes e depois dos valores e de espaços em excesso entre palavras. O
código abaixo apresenta exemplos de aplicação da função com vetores numéricos e
de strings.

```{r}
estados <- c("21", " 21", "MA", " MA ", "ma", "MARANHÃO")
padronizar_estados(estados)

estados <- c(21, 32)
padronizar_estados(estados)
```

A função de padronização de campos de município, `padronizar_municipios()`,
funciona de forma muito semelhante, aceitando também valores numéricos
representando os códigos dos municípios e strings. As mesmas manipulações de
remoção de espaços, conversão para caixa alta são aplicadas e conversão para
caracteres são aplicadas (assim como nos demais tratamentos de vetores de
strings que serão apresentados a seguir), mas a função também verifica erros
ortográficos frequentemente observados nos nomes dos municípios (e.g. Moji Mirim
-> Mogi Mirim, Parati -> Paraty).

```{r}
municipios <- c(
  "3304557", "003304557", " 3304557 ", "RIO DE JANEIRO", "rio de janeiro",
  "SÃO PAULO"
)
padronizar_municipios(municipios)

municipios <- 3304557
padronizar_municipios(municipios)

municipios <- c("PARATI", "MOJI MIRIM")
padronizar_municipios(municipios)
```

A `padronizar_bairros()` trabalha exclusivamente com vetores de strings. Como os
nomes de bairros são muito mais variados e, consequentemente, menos rigidamente
controlados do que os de estados e municípios, a função se atém a corrigir erros
ortográficos e a expandir abreviações frequentemente utilizadas através de
diversas [expressões regulares
(regexes)](https://en.wikipedia.org/wiki/Regular_expression). O exemplo abaixo
mostra algumas das muitas abreviações usualmente empregadas no preenchimento de
endereços.

```{r}
bairros <- c(
  "PRQ IND",
  "NSA SEN DE FATIMA",
  "ILHA DO GOV",
  "VL OLIMPICA",
  "NUC RES"
)
padronizar_bairros(bairros)
```

A `padronizar_ceps()` é outro exemplo de função que trabalha com strings e
números. Caso o input seja numérico, a função verifica se os valores possuem
comprimentos compatíveis com um CEP, adicionando zeros à esquerda se necessário
(é muito comum que leitores de CSV, por exemplo, erroneamente leiam valores de
CEP como números e excluam zeros à esquerda por considerá-los redundantes). Caso
o input seja formado por strings, a função remove frequentemente são usados para
separar partes do CEP (e.g. pontos, vírgulas, espaços em branco) e verifica se o
hífen separando os cinco primeiros dígitos dos três últimos está presente,
adicionando-o caso contrário. A função ainda produz erros se recebe como input
valores que não podem ser corretamente convertidos em CEPs, como no caso de
strings contendo caracteres não numéricos e de strings com caracteres em
excesso.

```{r, error=TRUE}
ceps <- c("22290-140", "22.290-140", "22290 140", "22290140")
padronizar_ceps(ceps)

ceps <- c(22290140, 1000000)
padronizar_ceps(ceps)

padronizar_ceps("2229014a")

padronizar_ceps("022290140")
```

A tarefa de padronizar logradouros é a mais complexa dentre as apresentadas até
aqui, uma vez que o campo de logradouro é o que apresenta maior variabilidade de
input. A `padronizar_logradouros()`, portanto, assim como a função de
padronização de bairros, se limita a expandir abreviações frequentemente
utilizadas e a corrigir alguns poucos erros de digitação, fora o tratamento
usual dado a strings, como conversão para caixa alta, remoção de espaços em
excesso e antes e depois das strings, etc.

```{r}
logradouros <- c(
  "r. gen.. glicério, 137",
  "cond pres j. k., qd 05 lt 02 1",
  "av d pedro I, 020"
)
padronizar_logradouros(logradouros)
```

A `padronizar_numeros()` tem como objetivo padronizar o número do logradouro,
caso este esteja em um campo separado do logradouro propriamente dito. A função
aceita vetores de números e strings e retorna um vetor de strings. Os
tratamentos incluem a remoção de zeros à esquerda, remoção de espaços em branco
em excesso e a substituição de variações de SN (sem número) por "S/N".

```{r}
numeros <- c("0210", "001", "1", "S N", "S/N", "SN", "0180  0181")
padronizar_numeros(numeros)

numeros <- c(210, 1, 10000)
padronizar_numeros(numeros)
```

Por fim, a `padronizar_complementos()` age de forma similar às funções de
padronização de logradouros e bairros, porém agindo de forma mais específica em
abreviações e observações frequentemente observados na especificação de
complementos de logradouros.

```{r}
complementos <- c("QD1 LT2 CS3", "APTO. 405", "PRX CX POST 450")
padronizar_complementos(complementos)
```
